臺北高等行政法院判決　　　　　　　　　　　　　　　九十年度訴字第四七○七號
　　　　　　　　　　　　　　　.
　　原　　　告　甲○○
　　　　　　　　乙○○
　　　　　　　　丙○○
　　　　　　　　丁○○
　　訴訟代理人　李進成　律師
　　被　　　告　臺北縣政府
　　代　表　人　蘇貞昌縣長）.
　　訴訟代理人　庚○○
　　　　　　　　己○○
　　參　加　人　內政部
　　代　表　人　余政憲部長）.
　　訴訟代理人　辛○○
　　　　　　　　戊○○
右當事人間因徵收補償事件，原告不服內政部中華民國九十一年一月八日臺內訴字第
○九○○○○七四○八○號訴願決定，提起行政撤銷訴訟，並一併提起給付訴訟。關
於請求撤銷徵收處分與撤銷徵收補償處分部分，本院判決如左：
    主  文
訴願決定撤銷。
原告請求撤銷徵收處分與撤銷徵收補償處分部分之訴訟費用由被告負擔。
    事  實
一、事實概要：
  Ａ、緣原告等所有系爭土地係依民國（下同）八十七年三月二十七日「變更新莊都
      市計畫（部份住宅區、農業區、工業區、學校用地、機關用地為捷運系統用地
      ）案」，由農業區變更為捷運系統用地。
  Ｂ、嗣需地機關臺北市政府為興建臺北都會區大眾捷運系統新莊線（新莊市轄）工
      程需地，需用（包含原告所有系爭土地在內之）臺北縣新莊市○○段二四八之
      一地號等十八筆土地及其改良物，報奉內政部八十九年十月七日臺（八九）內
      地字第八九七三七０五號函准予徵收。
  Ｃ、被告依土地徵收條例第十八條規定以八十九年十一月二十一日八九北府地用字
      第四四三０八八號函公告徵收，並於同條例第二十條所定期限內以八十九年十
      二月十一日八九北府地用字第四七二八一四號函通知原告，定期於八十九年十
      二月二十八日於臺北縣新莊市公所發放補償費，惟原告未前往領取。
  Ｄ、原告等乃於土地徵收條例第二十二條所定之法定期間提出異議，經被告查處，
      原告仍不服查處結果，經提交臺北縣地價及標準地價評議委員會復議，並決議
      由新莊地政事務所重新調查估計地價，再提交前委員會進行第二次復議，經評
      議通過更正土地公告現值，以被告九十年四月二十五日九十北府地價字第一四
      七三六０號函公告更正在案，系爭土地據以徵收補償之八十九年公告土地現值
      由每平方公尺新臺幣（下同）二八、０００元更正為每平方公尺三五、五００
      元，並以被告九十年六月六日九十北府地用字第二０四一四一號函通知原告等
      領取更正後補償費差額。
  Ｅ、惟原告於九十年一月十九日就前揭八十九年十一月二十一日之徵收公告（八九
      北府地用字第四四三０八八號函），以及原告提起異議後被告相關徵收補償之
      查處決定，向內政部提起訴願，案經該部作成九十一年一月八日臺內訴字第○
      九○○○○七四○八○號訴願決定書，以原處分已經被告機關予以變更而不復
      存在，屬於訴願法第七十七條第六款「行政處分已不存在者」之情形，而決定
      不受理原告之訴願。
  Ｆ、原告則先於九十年七月十日，即以「提起訴願逾五個月不為決定」為由，依行
      政訴訟法第四條第一項後段之規定，直接向向本院提起行政訴訟。
二、兩造訴訟上之聲明：
  Ａ、原告部分：
    １、撤銷訴訟部分：
        求為判決撤銷原處分及訴願決定。
    ２、給付訴訟部分：
      ａ、被告應給付原告甲○○九百三十六萬七千六百八十元。
      ｂ、被告應給付原告乙○○一千一百零二萬零八百元。
      ｃ、被告應給付原告丙○○三百八十五萬七千二百八十元。
      ｄ、被告應給付原告丁○○三百八十五萬七二百八十元。
  Ｂ、被告部分：
      求為判決駁回原告之訴。
三、兩造之爭點：
  Ａ、原告部分：
    １、按原告等所有土地坐落「八十七年三月二十七日北府工都字第六八○○三號
        變更新莊都市計畫（部分住宅區、農業區、工業區、學校用地、機關用地為
        捷運系統用地）」案計畫中捷運新莊線輔大站捷十五用地之位置上，雖編為
        農業區，但為建地，作為商業使用（商店）已有四十年餘，目前為連排商店
        。新莊都市計畫亦將之「規劃」為「商業區」，本區於三十年前至今土地就
        以商業區價格做為成交市價。原告等儲蓄一輩子方以二十萬元不等的價格購
        置本區土地店面，因一直未變更為商業區，至今仍編定為農業區。而今被告
        機關明知都市計畫已「規劃」本區土地為商業區，卻未先變更土地使用後依
        法定程序公告即行徵收，更漠視本區土地實際已成為供商業使用之事實，而
        以最便宜的農業區的公告現值每平方公尺二萬八千元計算徵收，使原告蒙受
        損害。
    ２、本案有關的都市計畫：
      ａ、六十二年一月二十日北府建九字第三四五九號新莊都市計畫，以下簡稱「
          原都市計畫。
      ｂ、八十七年三月二十七日北府工都字第六八○○三號變更新莊都市計畫（部
          分住宅區、農業區、工業區、學校用地、機關用地為捷運系統用地）案計
          畫書，以下簡稱「變更為捷運用地案」。
    ３、依司法院釋字第五一三號解釋，被告機關應先踐行變更都市計畫之程序，再
        予徵收。否則應用市價徵收或以（相當之）地易地之方式為之，蓋：
      ａ、按「原都市計畫案」其法定有效期限應為「六十二年一月二十日至八十七
          年一月九日」共二十五年；屆滿後，依法應無效（都市計畫法第五條、第
          十五條參照）。經查「變更為捷運用地案」計畫書，係援用八十七年一月
          十九日起業已失效之原都市計畫案為依據，並在八十七年三月二十七日公
          布實施。故該變更用地案已「無適法性」，即已失效。故捷運工程局欲取
          得輔大站用地，因已無法源依據，如非再經其他程序，辨理公布實施之法
          定程序，則不具有公法上徵收之資格，僅得依私權之買賣行為，按經雙方
          合意後，以市價購取系爭土地。
      ｂ、更進而言，捷運工程局為「變更為捷運用地案」如經依法辦理完成法定程
          序者，雖具有公法上徵收之資格，然欲「徵收」系爭土地時，因系爭土地
          於都市計畫案已「規劃」為商業區，故應依都市計畫案所定「商業區可建
          築用地」之徵收標準，即比照新莊市「類同之商業區土地」之公告現值加
          計四成之額度徵收之，或以「原都市計畫案」範圍內之「閒置公有土地」
          交換之，才為合乎法定之相當補償。
      ｃ、被告機關對原告等之土地應先依「原都市計畫案」所為商業區之規劃，先
          變更為商業區，再以商業區之地價徵收，方符法定程序即符合為公益而特
          別犧牲所給予相當之補償：
        I、按憲法第十五條關於人民財產權應予保障之規定，旨在確保個人依財產
            之存續狀態行使、收益及處分之權能，並免於遭受公權力或第三人之侵
            害，俾能實現個人自由、發展人格及維護尊嚴。如因公用或其他公益目
            的之必要，國家機關雖得依法徵收人民之財產，但應給予相當之補償，
            才符憲法保障財產權之意旨。（司法院釋字第四○○號、第四二五號、
            第四四○號解釋意旨參照）
        II、地方政府徵收都市計畫區內的農地，未先變更土地使用後依法定程序公
            告即行徵收，是否合法﹖經司法院釋字第五一三號解釋認為，其行政手
            段與都市計畫法規定意旨不符，且辦理徵收未依法定實際公告或不遵守
            法定三十日者，自不生徵收效力：
          ａ、按聲請釋字第五一三號釋憲案之聲請人與原告等之遭遇雷同。該解釋
              文：「．．都市計畫法第五十二條前段：『都市計畫範圍內，各級政
              府徵收私有土地或撥用公有土地，不得妨礙當地都市計畫。』依其規
              範意旨，中央或地方興建公共設施，須徵收都市計畫中原非公共設施
              用地之私有土地時，自應先踐行變更都市計畫之程序，再予徵收，未
              經變更都市計畫即遽行徵收非公共設施用地之私有土地者，與上開規
              定有違。．．」
          ｂ、本案系爭農地於都市計畫中已規劃為商業區、臺北市捷運局興建公共
              設施，須徵收都市計畫中原非公共設施用地之私有地時，依釋字第五
              一三號解釋意旨，自應先踐行變更都市計畫之程序，再予徵收，未經
              變更都市計畫即遽行徵收非公共設施用地之私有土地者，與都市計畫
              法第五十二條之規定自有違背，此一徵收行為性質上屬於有瑕疵之行
              政處分。
          ｃ、都市計畫法第五十二條前段規定：「都市計畫範圍內，各級政府徵收
              私有土地或撥用公有土地，不得妨礙當地都市計畫。」旨在管制土地
              使用分區及藉由計畫引導建設發展，對土地使用一經合理規劃而公告
              確定，各級政府在徵收土地作為公共設施用地時，即應就是否為其事
              業所必要及有無妨礙需用土地之都市計畫詳加審查。是中央或地方興
              建公共設施，須徵收都市計畫範圍內原非公共設施用地之私有土地時
              ，除法律另有規定（例如土地徵收條例第四條第二項）外，應先踐行
              變更都市計畫之程序，再予徵收，未經變更都市計畫即遽行徵收非公
              共設施用地之私有土地者，與上開規定有違，此一徵收行為性質上屬
              於有瑕疵之行政處分。
        III、監察院委託學者之研究報告結論亦指出，政府徵收土地，對被徵收人而
            言，係一種犧牲，該報告建議政府對被徵收人的補償應以「替代價值」
            為原則，亦即補償金應以「得重新購置與被徵收地同等價值面積的土地
            」為原則；且應訂定統一徵收補償標準，採「正常市價」補償。
      ｄ、按被告漠視系爭土地已成商業區之事實，故意以農業區價格徵收，未經辦
          理變更為商業區，顯以損害原告等為目的，更使周邊土地價格暴漲：
        I、按原告等所有之捷十二土地，位居輔大正對面，營商業行為已四十年，
            雖類歸農業區，但六十二年原都市計畫案已規劃為商業區，事實上亦營
            商業行為已久，原告等以市價二十萬元買下，今卻遭被告機關以每平方
            公尺僅二萬八千元之公告現值予以估算成二百萬餘元（徵收價與市價相
            差約十倍），據以強制徵收原告等一生節衣縮食購置之土地店面，且較
            捷運新莊線各站徵收地價，以思源路口站每平方公尺七萬餘元、安寧街
            口站每平公尺十萬餘元、民安路口站每平方公尺六萬餘元、山坡地之樂
            生療養院、新莊機械廠每平方公尺達四萬餘元，相差懸殊甚鉅，又若相
            較於同輔大站捷十三用地每平方公尺六萬餘元及相鄰土地（中正路）每
            平方公尺九萬餘元亦顯不相當，以全線最熱鬧之地區，卻成為全新莊線
            與鄰近土地補償最低者，其補償之相當性何在？
        II、依臺北縣政府地政局所發布之泰山東側市地重劃區（五股水磪、八里八
            里坋、蘆州重陽、灰嗂等）土地標售價，其商業區每平方公尺都在十二
            萬至十三萬之間，原告等之土地實質上早已屬商業區，土地區域更勝於
            泰山五股，自不在話下，竟以每平方公尺二萬八千元徵收，其相當性何
            在？
      ｅ、司法院釋字第四○九號解釋：「徵收私有土地，‧‧‧土地法第一百零八
          條第九款及都市計畫法第四十八條係就徵收土地之目的及用途所為之概括
          規定，但並非謂合於上述目的及用途者，即可任意實施徵收，仍應受土地
          法相關規定及土地法施行法第四十九條比例原則之限制。」而按土地法施
          行法第四十九條前段之規定，徵收土地於不妨礙徵收目的之範圍內，應就
          損失最少之地方為之。再按大眾捷運法第十九條第一項規定，大眾捷運系
          統因工程上之必要，得穿越公、私有土地之上空或地下，但應擇其對土地
          所有人、占有人或使用人損害最少之處所及方法為之，並應支付相當之補
          償。而本件距原告等房地僅十公尺之處，有兩塊閒置之公有空地（水利局
          所有），其中部分為公共設施用地，徵收該二閒置空地上，相較於徵收原
          告等房地，應屬損失較少之地方，被告機關竟捨該二空地不用，而徵收原
          告等現賴以為居之房地，自與上開規定、解釋有違。
    ４、總結以上各節，足知：
      ａ、本件「變更為捷運用地案」計畫書，係援用八十七年一月十九日起業已失
          效之都市計畫案為依據，並在八十七年三月二十七日公布實施。故該變更
          用地案已「無適法性」，即已失效，此其一；故捷運工程局欲「取得」輔
          大站用地乙節，係因已無法源依據，僅得依私權之買賣行為，按經雙方合
          意後，以「市價」購取系爭土地，才為正解。再者捷運工程局為「變更為
          捷運用地案」如經依法辦理完成法定程序者，雖具有公法上徵收之資格，
          然欲「徵收」系爭土地時，因系爭土地於都市計畫案已規劃為商業區，故
          應依都市計畫案所定「商業區可建築用地」之徵收標準，即比照新莊市「
          類同之商業區土地」隻公告現值加計四成之額度徵收之，或以「原都市計
          畫案」範圍內之「閒置公有土地」交換之，才為合乎法定之相當補償：此
          其二。
      ｂ、系爭土地雖為農業區，但既於「原都市計畫案」中已規劃變更為商業區，
          地方政府徵收都市計畫區內的農地，未先變更土地使用後依法定程序公告
          即行徵收，其行政手段與都市計畫法規定意旨不符，已違反司法院大法官
          釋字第五一三號解釋，此其三。
      ｃ、按國家機關如因公用或其他公益目的之必要，雖得依法徵收人民之財產，
          但應給予相當之補償，本案已違背此一法理，此其四。
      ｄ、此外本案被告機關亦故意漠視都市計畫已規劃為商業區，以及數十年來已
          變成商業區之事實，執意以農業區價格徵收，與監察院所提出之研究報告
          意旨（應對被徵收人所為的犧性，對被徵收人的補償應以「替代價值」為
          原則），是本案補償金應以「得重新購置與被徵收地同等價值面積的土地
          」為原則，但被告機關顯然違背，此其五。
      ｅ、又徵收應以侵害人民最小的方式為之，今捨閒置旁邊兩塊公有地不用，以
          牽強的理由回覆，顯與禁止恣意之原則有違，此其六。
  Ｂ、被告部分：
    １、按國家因公益需要，興辦交通事業，得徵收私有土地，此為土地徵收條例第
        三條第二款明定，需地機關臺北市政府為推展國家經濟建設並考量新莊市其
        潛在運輸需求及紓解該市○○○段車流之密集、交通擁塞情形、實有其必需
        徵收系爭土地。又按國家公共事業與社會福利而需用土地，私人若不願讓售
        ，必阻礙經濟建設之推展，是准許政府依法強制徵收土地，以利公共事業之
        推展。故本案用地徵收之程序均已適法，原告請求撤銷公告徵收號函所為之
        行政處分，顯無理由。
    ２、原告等指稱被徵收坐落臺北縣新莊市○○○段三角子小段三一五─四、三一
        五─五、三一五─六、三一五─二一及海山頭石龜小段一六一─一０、一六
        一─一一、一六一─一二、一六一─一０二、一六一─一一三、一六一─一
        一四地號等十筆土地，變更為捷運用地，無適法性乙節，查原告等之土地係
        坐落新莊市都市計畫之農業區，因需地機關臺北市政府為興建臺北都會區大
        眾捷運系統新莊線工程，需使用原告等所有土地規劃設置新莊縣輔大站之出
        入口，即於八十七年間依據都市計畫法第二十七條第一項第二款規定辦理「
        變更新莊都市計畫（部份住宅區、農業區、工業區、學校用地、機關用地為
        捷運系統用地）案」，將系爭土地變更為捷運系統用地，又該計畫案依法辦
        理公開展覽及說明會，並經臺灣省政府及內政部都市計畫委員會審議通過在
        案，被告並以八十七年三月二十一日北府工都字第六八００三四號函自同（
        八十七年）三月二十七日起發布實施在案（前開都市計畫案係由臺灣省政府
        辦理逕為變更，未經臺北縣都市計畫委員會審議，被告僅配合辦理公開展覽
        與發布實施等程序）。
    ３、原告稱「原都市計畫案」之有效法定期限一節，依都市計畫法第二十六條規
        定略以：「都市計畫經發布實施後，不得任意變更。‧‧‧‧」，復查都市
        計畫定期通盤檢討實施辦法第二條規定略以：「‧‧‧都市計畫發布實施以
        屆滿計畫年限或二十五年者，應予全面通盤檢討。」即都市計畫既經發布實
        施即生效力，並無法定有效期限之規定，故原告等所稱「『原都市計畫案』
        其法定有效期限應為六十二年一月二十日─八十七年一月十九日共二十五年
        ；屆滿後依法應無效」等情事，應屬原告等人不諳都市計畫相關法令之誤解
        。
    ４、原告等所有系爭土地原屬農業區，經劃屬新莊市第一三０地價區段，亦即新
        莊塭仔圳市地重劃範圍內，八十七年三月二十七日發布主要計畫變更為都市
        發展用地，開發方式以市地重劃辦理，細部計畫尚於辦理中，新莊市第一三
        ０地價區段八十六年公告現值為每平方公尺二七、０００元，當期係以農業
        區查估，其地價已較鄰近農業區高，八十七年變更都市計畫，為反應都市計
        畫變更，八十七年公告現值調整為每平方公尺二八、０００元，惟因本區都
        市計畫變更需俟市地重劃開發完成始得以變更後之分區來使用，加上受經濟
        景氣低迷、細部計畫未完成，重劃日期不確定之影響，更正前八十八、八十
        九年公告現值維持每平方公尺二八、０００元。後系爭土地因前開都市計畫
        變更案變更為捷運用地，屬都市計畫區內之公共設施保留地，應依土地徵收
        條例第三十條規定按毗鄰非公共設施保留地之平均公告土地現值計算，作為
        徵收補償之依據，惟該用地因未毗鄰其他非公共設施保留地之區段，故無須
        重行劃分區段及計算地價。
    ５、系爭土地之八十八、八十九年公告現值因同為用地其他業主楊坤錦等人認為
        土地徵收補償地價偏低，依土地徵收條例第二十二條規定：「土地權利關係
        人對﹒﹒﹒公告有異議者，應於公告期間內向該管直轄市或縣（市）主管機
        關以書面提出。該管直轄市或縣（市）主管機關接受異議後應即查明處理，
        並將查處情形以書面通知土地權利關係人。被徵收土地權利關係人對於徵收
        補償價額不服前項查處情形者，該管直轄市或縣（市）主管機關得提請地價
        評議委員會復議，土地權利關係人不服復議結果者，得依法提起行政救濟。
        ﹒﹒﹒」，因本案於法定期間提出異議，經被告查處，業主仍不服查處，經
        提交臺北縣地價及標準地價評議委員會九十年第一次會議復議，因新莊地政
        事務所於劃分區段時，未審慎考量臨街與否對地價之影響，乃決議請新莊地
        政事務所重新檢討八十八年、八十九年塭仔圳重劃區（新莊、泰山）地價區
        段之劃分，參酌交通區位（如臨中正路、新樹路﹒﹒﹒等重要交通幹道）、
        土地利用現況（如原屬農業區合法建地）等因素，依地價調查估計規則規定
        將地價相近、地段相連、情況相同重新劃分地價區段，並考量市地重劃開發
        方式訂定區段地價。本案經新莊地所重新檢討，雖部分零星土地上有合法建
        物，然因非屬地價調查估計規則第二十一條第一項第一款後段（八十九年五
        月修正前）所稱之集中建築用地，且目前公告現值訂定方式係查訂區段地價
        非為宗地估價，故不對該零星建地另劃分區段及做地價之查估，乃依評議會
        決議重新劃分區段及按各項影響地價因素情形重新查估地價後，再提交臺北
        縣地價及標準地價評議委員會九十年第二次會議復議，經評議通過更正土地
        公告現值，並報內政部同意備查，以被告九十年四月二十五日九十北府地價
        字第一四七三六０號函公告更正在案，系爭土地據以徵收補償之八十九年公
        告土地現值由每平方公尺二八、０００元更正為每平方公尺三五、五００元
        ，並以被告九十年六月六日九十北府地用字第二０四一四一號函通知原告等
        領取更正後補償費差額。
    ６、依土地徵收條例第三十條規定：「．．．其加成補償成數，由直轄市或縣（
        市）主管機關比照一般正常交易價格，提交地價評議委員會於評議當年期公
        告土地現值時評定之。」，臺北縣八十九年公告土地現值公告後辦理徵收之
        土地地價補償加成成數經臺北縣地價評議委員會八十九年第四次會議（附件
        十四）決議，一般徵收地區之土地，比照一般正常交易價格，土地補償地價
        加成補償成數為四成。本案土地依上規定加四成補償後，已達一般正常交易
        價格。
    ７、又原告等人所有土地雖位於中正路輔仁大學對面，然其屬農業區之建地目，
        且自五十七年受洪水平原管制，直到八十七年三月變更都市計畫，其發展及
        建築皆受到一定之限制，況土地使用分區乃影響地價之重要因素，變更為捷
        運用地前雖曾經都市計畫草案規劃為商業區，但終究未發布施行，且其周圍
        原屬農業區土地雖經都市計畫變更都市發展用地惟附帶以市地重劃開發，依
        平均地權條例第六十條第三項規定需折價抵付共同負擔土地百分之四十五，
        故縱使變更為商業區與鄰近已開發之商業區同使用分區，但其開發前地價並
        非相當，原告等請求比照新莊市類同之商業區土地重新評定公告現值即非合
        理，同時原告等舉例之泰山東側市地重劃區，即屬已開發完竣，其地價自無
        法作同等比較。
    ８、至於捷運用地之其他各站點高於本案土地乙節，捷運用地屬都市計劃區內之
        公共設施保留地，應依土地徵收條例第三十條規定及平均地權條例施行細則
        第六十三條規定辦理地價訂定，作為徵收補償之依據，查其他各站非位於商
        業、工業、住宅區區者，即因毗鄰繁榮路線價及商業、住宅區高
        價位等之區段，故其計算後之價格較高；系爭土地經重新劃分區段後，位於
        一般路線價區段內，依平均地權條例施行細則第六十三條第一項第二款規定
        ，其屬一般路線價部份以一般路線價給價，八十八、八十九年公告土地現值
        更正為每平方公尺三五、五００元，而同用地之裡地部分（即路線價區段外
        ）以毗鄰非保留地裡區段地價平均計算八十八、八十九年公告土地現值則更
        正為每平方公尺三一、七五０元，是以本案地價之訂定已充分考量民眾之權
        益，以更正後之八十九年公告現值加四成補償，已達一般正常交易價格（按
        內政部訂定之「土地徵收補償地價加成補償注意事項」第八點（本注意事項
        所稱一般正常交易價格，係指經由調查一般正常交易價格所估計之區段地價
        。），已符合土地徵收條例第三十條之規定。而原告等請求以被告開發之泰
        山東側市地重劃區○○段商業區之標售底價為標準，再依都市計劃法第四十
        九條加計四成，亦即以每坪高達六十萬元作為補償，不僅偏離當地同類土地
        市場交易行情，亦偏高於其檢附之楷模不動產鑑定顧問股份有限公司鑑定報
        告書鑑定結果每坪新臺幣十七萬元，顯欠缺誠信原則，故系爭土地以每坪一
        六、四三０元作為徵收補償，已符合土地徵收條例第三十條規定。
    ９、至於原告等建議捷運出入口使用水利局所有閒置之空地等情，上開情節，經
        需地機關臺北市政府捷運工程局以該局九十年二月十三日北市捷一字第九０
        二０二六０三００號函函覆略以：「該用地因無法鄰接捷運車站之非付費區
        ，且基地寬度亦不足以設置車站出入口設施與環控設備，實有技術面不可行
        之困難而無法於該處設置捷運出入口」。而原告提出依行政訴訟法第八條第
        二項規定併請求給付金額乙節，查上述規定准予併提給付訴訟，係以撤銷行
        政處分時，原處分機關應為之給付，故本案原告之請求顯為矛盾，蓋若原處
        分（公告徵收）撤銷，即無徵收之發生，補償費發給亦不存在，是應無行政
        訴訟法第八條第二項規定之適用。
    理  由
一、程序方面：
    按原告請求被告給付如聲明所載之補償金額，並向本院提起給付訴訟部分，前經
    本院作成九十一年十月三十日九十年度訴字第四七○七號判決駁回，故該部分爭
    議非屬本判決所應審酌之範圍，合先敘明。
二、實體方面：
  Ａ、本件原告不服、而提起行政爭訟之行政處分之特定：
    １、從原告九十年一月二十日出具之訴願書（案由欄）所載，其不服之原處分表
        面上看來為：
      ａ、(一)為台北縣政府八十九年十一月二十一日八九北府地用字第四四三０八八
          號函（即系爭土地徵收之徵收公告）。
      ｂ、(二)為經原告等人聲明異議後所為之（補償）處分（該處分之案號，依訴願
          書所載，為附件一，亦為上開八十九年十一月二十一日八九北府地用字第
          四四三０八八號函文）。
    ２、但意思表示當探求當事人真意，不得拘泥於所用之文字，故本件原告不服之
        原處分，在解釋上應認係：
      ａ、內政部八十九年十月七日台八九內地字第八九七三七０五號函之核准徵收
          處分。
          因為依土地法第一百二十二條或土地徵收條例第十四條之規定，系爭土地
          應經中央主管（地政）機關核准，所以徵收處分之作成，為中央主管機關
          之權限，而其處分內容則存在於核准徵收函，至於直轄市或縣市地政機關
          依土地法第二百二十七條或土地徵收條例第十八條所為之公告及通知僅屬
          徵收處分之通知及送達，而不發生形成徵收之法律效果。因此針對土地徵
          收而言，徵收公告並非徵收之行政處分。而原告因為不瞭解法律，以致將
          徵收公告誤為徵收處分，而以之為行政爭訟對象。自應透過意思表示之解
          釋，而以上開核准徵收函為本件之行政爭訟對象。
      ｂ、被告機關九十年四月二十五日九十北府地價字第一四七三六０號函。其理
          由如下：
        I、目前司法實務上，向依土地法第二百二十七條及土地徵收條例第十八條
            之規定，將徵收公告中有關徵收土地補償價格之記載定性為「徵收補償
            處分」，而徵收補償處分之救濟另有異議程序可供遵循（土地法第二百
            二十七條第三項、土地徵收條例第二十二條第一項參照）。至於異議救
            濟程序與一般訴願救濟序程間之關係，一般均將之解為二個各自獨立之
            程序，可由當事人自由決定採取何種救濟方式，若同時提起亦無不可。
            且訴願機關受理此種另有救濟程序在原處分機關進行之案件，亦應在救
            濟程序經過，原處分有終局性之決定後才能繼續進行。
        II、本案原告提起訴願時（九十年一月間），表面上看來，上開北府地價字
            第一四七三六０號函尚未作成（該函於同年四月間方作成），原告似乎
            只有對八九北府地用字第四四三０八八號函文表示不服。不過由於原告
            不服之事項是對土地徵收補償作業中，整個土地價格評定機制表示不服
            （原告認為，在價格評定過程中，被告機關無視於「上開土地實質供商
            業使用」之客觀事實，堅持以過時之土地管制法令，將系爭土地指為「
            農業區」，而衡量農業土地價格之相關因素來評估本案系爭土地之補償
            價格），並且在提出異議後，又同時提出訴願。因此被告機關應異議程
            序作成後，才為訴願決定，並將依異議程序所為徵收補償之第二次裁決
            處分做為其審查對象。
        III、另外本件訴願決定是於九十一年一月八日作成，此時徵收補償之第二次
            裁決早已作成，訴願機關更應以之為審查對象。
  Ｂ、撤銷訴願決定之理由：
    １、按原告不服原處分，須經訴願程序，其權利仍未獲得救濟時始得提起撤銷訴
        訟，此依行政訴訟法第四條第一項及第三項有關起訴要件之規定，自屬顯明
        。此項訴願先行程序之踐行，不僅是原處分相對人欲利用行政訴訟救濟其權
        利前必須履行之要件，對行政機關而言，亦依法負有自我審查原處分之合目
        的性及合法性之義務，如其怠於審查，則其訴願決定自屬違法。
    ２、本件原告係依行政訴訟法第四條第一項後段之規定，其提起訴願逾五個月，
        訴願決定機關內政部仍不為決定，乃於九十年七月十日向本院提起撤銷訴訟
        。嗣於本件訴訟繫屬中之九十一年一月八日內政部始作成臺內訴字第○九○
        ○○○七四○八○號訴願決定，惟綜觀該訴願決定意旨，其僅就徵收補償之
        第一次處分部分，以有關徵收補償之第二次裁決已作成，而第一次徵收補償
        處分則因第二次裁決之作成而不復存在，因此以「行政爭訟之對象已消滅」
        為由，諭知訴願不受理，既未對原告請求撤銷原徵收處分部分有所決定，又
        忽略了其應以徵收補償之第二次裁決處分為審查對象。是以依照前述行政訴
        訟法第四條之規定，其訴願程序顯有違法之處。
    ３、又現行行政訴訟法制上之第一審程序既屬事實審，第一審行政法院原得自行
        調查證據及認定事實，而且本案原處分已作成實體上之決定，此時訴願機關
        未就系爭徵收處分為實體上之判斷，本院可否本諸事實審之職權，逕行為實
        體上之認定，而不須再將案件發回訴願機關重為審查？即屬一有待討論之法
        律爭點。上開爭點依目前實務上之法律意見，應分下二種案型，而為不同之
        處理：
      ａ、如果原行政處分為羈束處分者，則因為行政法院亦有事實認定及調查證據
          之權限，可以本諸調查結果自為實體法上之決定，而且從迅速解決爭議之
          程序經濟角度言之，也無讓「自行放棄職權之訴願機關」再行審查之實益
          ，所以應由行政法院自為實體判決。
      ｂ、惟如原行政處分為裁量處分或涉及判斷餘地之專業事實認定時，由於行政
          法院僅能審查行政措施之合法性，行政措施之合理性或合目的性則應由行
          政體系自我審查，法院不得審理判斷。於此情形，訴願階段之審查對人民
          之權益保障即具有實益，蓋處分相對人得在訴願程序中重新提出原處分所
          涉及的各項利益情境，以及其自身權益受原處分影響之程度等原處分作成
          時應斟酌之因素，而訴願決定機關亦必須重新審視上述因素，始得作成訴
          願決定（學說上稱為「應予衡量原則」）。即令維持原處分亦必須明白表
          示其斟酌各項利害關係之結論，以作為訴願決定之論證基礎。倘若訴願決
          定怠於從事上述利益衡量行為，則可能構成訴願決定理由不備之違法，訴
          願人（原處分相對人）可以此提起行政訴訟請求撤銷重為訴願決定，藉以
          貫徹行政行為之合理性。
    ４、國家徵收權限之發動，係對人民財產權為終局之剝奪，除必須基於公益目的
        之外，尚必須選擇對人民侵害最小之方法，始符合憲法二十三條比例原則之
        要求，現行土地法施行法第四十九條、大眾捷運法第十九條以及司法院釋字
        第四○九號解釋就此均有明確之規定及闡釋。本件系爭徵收處分徵收原告等
        之土地，是否符合上述比例原則之要求，而屬達成相同公益效果且對人民權
        利侵害最小之方法，涉及被告興闢公共工程之總體規劃，亦必須參酌各種可
        能捷運路線之行政成本與各方案對土地所有權人之影響之估計，作為利益衡
        量之基礎，換言之，原處分不僅在法律效果之抉擇上，屬於裁量性決定，於
        構成要件事實之涵攝階段，亦屬高度專業性之判斷。另外有關徵收補償價格
        之形成，一樣涉及專業之考量。因此參照前述訴願程序對裁量性行政決定或
        專業評價性決定之意義，訴願決定機關必須踐履行政內部自我審查程序，行
        政法院始得就行政機關之利益衡量過程是否合理正當加以審查，故在訴願決
        定機關就原徵收處分是否違法有所判斷之前，行政法院尚不得先予審查，因
        此本諸上開法律意見，本案自有必要將訴願決定撤銷，發回內政部另為適當
        之處理。
    ５、又本案原告所不服之爭訟對象，依前所述，既然是參加人內政部作成之核准
        徵收處分，因此參加人內政部在收到下級機關（即本案被告機關）轉送之原
        告訴願書後，無權自為決定，應送其上級機關行政院依訴願程序處理，方屬
        正確，但其竟自為訴願決定，是其訴願決定自有錯誤，亦應予以撤銷。
    ６、另本件訴願決定既不合法，系爭訴訟實體之理由，已無庸審酌，併予敘明。
        至於原告其餘一般金錢給付之請求部分，由於原處分是否應予撤銷尚待訴願
        機關查明，自無從准許，但本院已先以另以判決駁回之，故不在本案中處理
        ，亦附此敘明之。
據上論結，本件原告之訴就徵收處分及徵收補償處分部分為有理由，爰依行政訴訟法
第九十八條第三項前段，判決如主文。
中　　　華　　　民　　　國　　九十一　　年　　 十二 　　月　　 十八 　　日
                                  臺北高等行政法院  第五庭
                                            審判長  法  官　葉百修
      　　　　　　　　　　　　　　　　　　　　      法　官　劉介中
      　　　　　　　　　　　　　　　　　　　　      法　官　帥嘉寶
右為正本係照原本作成。
如不服本判決，應於送達後二十日內，向本院提出上訴狀並表明上訴理由，如於本判
決宣示後送達前提起上訴者，應於判決送達後二十日內補提上訴理由書（須按他造人
數附繕本）。
中　　　華　　　民　　　國　　九十一　　年　　 十二 　　月　　 十八 　　日
                                                    書記官  林麗美
